【裁判字號】    98,建上更(二),14
【裁判日期】    990330
【裁判案由】    給付工程款
【裁判全文】
臺灣高等法院民事判決              98年度建上更(二)字第14號
上  訴  人  台北市政府工務局公園路燈管理處
法定代理人  丁○○
訴訟代理人  羅瑩雪律師
被 上 訴人  雙全營造工程股份有限公司
法定代理人  丙○○(乙○○之承.
            甲○○(乙○○之承.
上列當事人間請求給付工程款事件，上訴人對於中華民國92年11
月28日臺灣臺北地方法院91年度重訴字第1552號第一審判決提起
上訴，經最高法院第二次發回更審，本院於99年3月9日言詞辯論
終結，判決如下：
    主  文
原判決除確定部分外，關於命上訴人給付超過新臺幣伍拾貳萬伍
仟捌佰拾肆元本息部分，及該部分假執行之宣告，暨關於上訴
部分訴訟費用之裁判均廢棄。
前開廢棄部分，被上訴人在第一審之訴及其假執行之聲請均駁回
。
其餘上訴駁回。
第一、二審及發回前第三審訴訟費用（確定部分除外）由上訴人
負擔十分之一，餘由被上訴人負擔。
    事實及理由
壹、程序方面：
一、本件被上訴人於民國97年4月25日遭廢止登記，為清算中之
    公司，原法定代理人乙○○於同年12月5日死亡，有戶籍謄
    本可稽（見本院更(二)審卷第65頁），丙○○、甲○○為被上
    訴人之董事，有股份有限公司變更登記表可憑（見本院更(二)
    審卷第62至63頁），依法應擔任該公司之清算人，業經最高
    法院裁定命其承受訴訟並續行本件訴訟，合先敘明。
二、被上訴人未於言詞辯論期日到場，核無民事訴訟法第386條
    各款所列之情形，爰依上訴人之聲請，為一造辯論之判決。
貳、實體方面：
一、被上訴人主張：伊與行政院抗日戰爭暨臺灣光復紀念建碑委
    員會（下稱建碑委員會）於86年4月14日訂立工程承攬契約
    書（下稱系爭承攬契約），由伊承攬施作抗日戰爭勝利暨台
    灣光復紀念碑（下稱系爭紀念碑）之新建工程，嗣建碑委員
    會遭裁撤，將系爭工程後續事宜移交上訴人接管由其繼受定
    作人地位。上訴人為日後管理維護之方便，於系爭工程完工
    驗收時，請求伊提供如原審判決附表（下稱附表）項次6之
    (5)石材備料（下稱系爭石材備料），伊已並於89年4月14日
    將該石材備料運抵上訴人指定之外雙溪露天倉庫，惟上訴人
    拒不給付系爭石材備料價款新台幣（下同）4,592,085元，
    爰依民法第367條、第490條、第491條、無因管理、不當得
    利之法律關係，求為命上訴人如數給付並加付自起訴狀繕本
    送達翌日起算法定遲延利息之判決等語（被上訴人於原審就
    附表項次6之(5)原請求5,308,728元本息，經原審判准被上訴
    人請求後，上訴人不服，提起上訴，被上訴人於本院前審減
    縮為4,592,085元本息。至被上訴人請求附表項次1、2、5、
    9、11、14計137,500元本息部分，經原審為其敗訴判決後，
    未據聲明不服，已告確定；被上訴人請求如附表項次10、12
    、13計92,349元本息部分，經本院前審維持原審所為上訴人
    敗訴判決駁回其上訴確定；關於被上訴人請求附表項次3、4
    、6之(1)、6之(2)、6之(3)、6之(4)計14萬元本息部分，經本院
    前審判決駁回其請求後，被上訴人不服，提起上訴，復經最
    高法院駁回其上訴，亦告確定，茲不贅述。）並聲明：上訴
    駁回。
二、上訴人則以：系爭石材備料乃伊為將來管理維護，要求被上
    訴人無償提供，並經被上訴人同意，已成立贈與契約，兩造
    間並無買賣或承攬之合意，且被上訴人亦未支付如其請求數
    量之石材，而係施工剩餘之材料，並非新品備料，況其請求
    權已逾民法第127條第8款所規定之消滅時效期間，伊得拒絕
    給付等語，資為抗辯。並聲明：(一)原判決除確定部分外，不
    利上訴人部分廢棄。(二)上開廢棄部分，被上訴人在第一審之
    訴及假執行之聲請均駁回。
三、被上訴人與行政院臨時任務編組之建碑委員會於86年4月14
    日訂立系爭承攬契約，由被上訴人承攬建碑委員會發包之系
    爭紀念碑新建工程，嗣建碑委員會於89年3月31日裁撤，將
    其就系爭承攬契約之權利義務，概括讓與上訴人承受，上訴
    人因合法承擔系爭承攬契約，而成為該契約之主體之事實，
    為上訴人所不爭執（見本院更(二)審卷第32頁反面）。被上訴
    人主張其於89年4月14日分二車次將石材備料運抵上訴人指
    定之外雙溪露天倉庫之事實，亦為上訴人所不爭執（見本院
    更(一)審卷(二)第11頁反面），堪信此部分事實為真實。被上訴
    人復主張其依上訴人之指示，將原審卷(一)1之79頁統計表所
    載石材，送抵上訴人所指定之外雙溪露天倉庫，交付上訴人
    ，所交付之系爭石材備料扣除施工工資後價值為4,592,085
    元，不屬於系爭承攬契約之內容，被上訴人受領系爭石材備
    料，係屬無法律上原因，依不當得利之規定，得向上訴人請
    求返還相當於系爭石材備料之價值等語。上訴人則抗辯被上
    訴人係依88年10月15日工程驗收紀錄無償提供系爭石材備料
    ，兩造間成立贈與契約，伊無不當得利可言。經查：
  (一)被上訴人主張其已依上訴人之指示，將原審卷(一)1之79頁統
    計表所載石材，於89年4月14日送抵上訴人所指定之外雙溪
    露天倉庫，交付予上訴人乙節，固據其提出統計表、清點單
    、起重及搬運費之估價單及統一發票為證（見原審卷(一)第1
    之79頁、本院前審卷(一)第206、184至188頁），惟上訴人否
    認收受該統計表所載全部石材。被上訴人既不能提出經上訴
    人簽收之文件，已難信其主張為真實。且經本院前審囑託台
    北市石材商業同業公會至外雙溪倉庫鑑定結果，亦僅有如本
    院前審卷(二)第70頁所載之石材，遠不及上開統計表所載數量
    ，此有該公會94年11月1日(94)北建石會字第64號函可稽（
    見本院前審卷(二)第69、70頁）。雖被上訴人主張上訴人已將
    受領之部分石材備料鋪設於石牌國小外人行道花圃云云，惟
    依被上訴人提出之照片（見原審卷(一)第1之382、383頁），
    無從認定係以被上訴人所交付之石材所鋪設，且上開工程係
    台北市政府前養護工程處發包予訴外人新貿營造有限公司承
    作，有台北市政府工務局96年11月28日北市工新字第096320
    95400號函可稽（見本院更(一)審卷(一)第87頁），不可能由上
    訴人提供系爭石材備料施作，尚難遽認被上訴人確實交付現
    存於外雙溪倉庫以外之石材備料。又證人即被上訴人公司之
    前職員黃中興證述：伊依公司指示清點這些石材，用電腦製
    作一張表格（指本院前審卷(一)第206頁之清單而言），運抵
    （士林官邸附近）現場由伊與上訴人所屬職員陳炳堯一起清
    點，基於互信並沒有請他們簽收，伊之前以電腦做成1式2份
    的清單，並當場將其中1份交給陳炳堯收執。實際數量伊不
    記得，但以6.8噸（嗣又更正為15噸）卡車運送，載了兩趟
    等語（見本院前審卷(二)第77、78頁），惟證人陳炳堯係證述
    ：黃中興並沒有跟伊聯絡，伊不在現場，也沒有點收等語（
    見本院前審卷(二)第80頁），核與黃中興證述不符。參諸證人
    黃中興當時係被上訴人之受僱人，負責該項石材之運送，由
    於利害攸關，尤難期其為真實之證言，故在未經上訴人簽收
    之情況下，尚僅難憑其所為之上開證言，遽認被上訴人確已
    交付統計表之全數石材。再者，證人即系爭工程現場工地主
    任詹聖瓊、蕭健民所為證言（見原審卷(二)2之91頁、本院前
    審卷(一)第201至203頁）、本院前審卷(一)第206頁由黃中興所
    製作之清單及其所證述僱用15噸卡車運送2趟之事實，均無
    從認定被上訴人所交付者即為原審卷(一)第1之79頁統計表所
    載之石材，是被上訴人主張已交付上訴人上開統計表所示之
    石材，不足採信。
  (二)系爭承攬契約於發包時，就石材部分係以連工帶料方式估價
    ，然因時日久遠，已無法具體區分材料價格為若干，此固據
    證人即製作系爭工程發包文件之建築師梁守誠證述明確（見
    本院前審卷(一)第234頁），然依常情判斷，其必係以發包當
    時即86年間之市價作為估價之依據。經本院前審囑託台北市
    石材商業同業公會依86年市價鑑定結果認為，上開置放於倉
    庫現場石材備料之價格（含運費及合理利潤，但不含工資）
    共計為525,834元，此有該公會94年11月1日(94)北建石會字
    第64號覆函可稽（見本院前審卷(二)第69、70頁），是上訴人
    受領之系爭石材備料價值應為525,834元，被上訴人主張其
    交付上訴人之石材備料為4,592,085元，尚非可取。
  (三)上訴人雖抗辯被上訴人贈與系爭石材備料等語，但為被上訴
    人所否認，查被上訴人係以連工帶料方式承攬系爭工程，有
    被上訴人提出之估價單及單價分析表足按（見本院前審卷(一)
    第149至183頁），而就該承攬契約而言，施工、材料均占相
    當比重，並無孰輕孰重之情形，應屬承攬及買賣之混合契約
    （最高法院59年臺上字第1590號判例參照）。上訴人係基於
    方便日後維護管理，乃於系爭承攬工程完工驗收時，請求被
    上訴人提供石材備料，被上訴人因而交付系爭石材備料，未
    包含施工在內，而兩造就石材備料標的物及價金未達成意思
    合致，不成立買賣契約（詳如後述）。依上訴人所提出之照
    片（見原審卷(一)1之170至1之174頁），大部分係完整之石材
    ，少部分石材雖經切割，但仍堪鋪設使用，此亦經證人黃中
    興證述屬實（見本院前審卷(二)第79頁），且依證人蕭健民證
    述內容，亦不足證明被上訴人將剩餘石材贈與上訴人，是上
    訴人抗辯被上訴人係將施工剩餘之廢料贈與上訴人等語，亦
    不足取。
  (四)按無法律上之原因而受利益，致他人受損害者，應返還其利
    益。雖有法律上之原因，而其後已不存在者，亦同，民法第
    179條定有明文。本件被上訴人原依88年10月15日工程驗收
    紀錄，交付上訴人系爭石材備料，因兩造就石材備料之項目
    及數量、價金等未達成買賣之意思合致，上訴人受領該石材
    備料供日後管理維護之用，顯受有利益，且屬無法律上原因
    ，是被上訴人依上開規定，請求上訴人返還石材備料之價值
    525,834元，於法有據，應予准許。逾此部分之請求，即非
    有據，不應准許。
四、被上訴人另主張兩造間就系爭石材備料係成立買賣契約，為
    上訴人所否認，並以前開情詞置辯。經查：
  (一)按當事人互相表示意思一致者，無論其為明示或默示，契約
    即為成立，民法第153條第1項定有明文。買賣契約固非要式
    行為，惟對於契約必要之點意思必須一致，買賣契約以價金
    及標的物為其要素，價金及標的物，自屬買賣契約必要之點
    ，苟當事人對此兩者意思未能一致，其契約即難謂已成立（
    最高法院40年台上字第1482號判例參照）。當事人如就價金
    未具體約定，須依其情形可得而定者，始可視為定有價金，
    此觀民法第346條第1項自明。
  (二)依88年10月15日工程驗收紀錄記載：「公園路燈工程管理處
    表示，希望廠商能提供進口燈具及石材備品，以利將來維修
    作業」（見原審卷(一)第1之164頁）、88年12月7日會議紀錄
    載明：「請公燈處於88.12.20前提供石材備料放置場地並通
    知雙全公司，由雙全公司負責搬運至指定場地」(見原審卷
    (一)第1之168頁）等語，觀其內容，並無石材備料之項目、數
    量及價金之約定。兩造既未就被上訴人應提供系爭工程原來
    所用何種石材備料及應備數量為何約明，難認兩造就買賣標
    的物之內容已約定，遑論達成意思合致。亦不得以被上訴人
    嗣後送至上訴人指定地點之系爭石材備料，遽認兩造對買賣
    標的物已達成意思合致，否則豈非由被上訴人任意決定買賣
    標的物，上訴人一概付費收受，此與一般買賣經驗有違，何
    況上訴人為公務機關，更無可能任由被上訴人決定出售標的
    物之種類、數量。雖系爭承攬契約第13條第1項約定：「本
    工程施工期間如有需要而變更設計時，一經工程司通知，乙
    方（被上訴人）即應依變更後之設計完成本工程，不得異議
    。其增減金額按原契約單價依實計算」，惟係就系爭工程施
    工期間因變更設計而增減工程款金額所為約定。系爭工程業
    於88年10月12日完工，系爭石材備料係於同月15日辦理驗收
    時所提出，自無該條之適用，亦非民法第346條第1項所稱價
    金可得而定之情形。又依經驗法則，政府機關對於一定數目
    以上金額之採購，恆有一定之程序（如開標、比價、議價，
    決標、訂立書面契約及驗收），被上訴人前甫承包建碑委員
    會工程，對此程序難謂不知，而本件被上訴人所請求之價款
    達400餘萬元，上訴人亦僅於承攬工程驗收時希望被上訴人
    提供石材備料，而別無其他手續或約定，更與政府機關辦理
    採購應遵守之程序不符。被上訴人主張就系爭石材備料之標
    的物兩造已特定為其所交付者，價金亦有可得而定之情形，
    兩造已就系爭石材備料達成買賣契約之意思合致等語，尚非
    可採。被上訴人依買契約之法律關係，請求上訴人給付系爭
    石材備料之價金4,592,085元，自非有理由。
五、被上訴人又主張依系爭承攬契約第13條第1項及承攬契約附
    件「施工規範及說明」項次05102第(3)點、項次05202第(3)點
    均約定：「無論任何石材，承包人除須符合實際施工量外，
    須具備在合約指定數量內，可供業主或建築師追加15 %數量
    之能力，承包人不得藉故推諉拒絕」（見本院前審卷(一)第14
    7、148頁），被上訴人除需符合實際施工數量外，尚須具備
    合約指定數量追加15%之備料，性質上屬於民法第490條第2
    項工作物供給契約，上訴人於進行初驗時，居於定作人地位
    ，指示被上訴人增加供給石材備料，應屬契約之追加，其得
    依系爭承攬契約請求上訴人給付系爭石材備料之費用等語。
    然上訴人係於系爭工程完工後，要求被上訴人提供燈具、石
    材備料，並無要求被上訴人施作任何工作，顯然無關於原承
    攬契約之追加工程。何況依系爭承攬契約第13條第2項、第
    15條約定，須以書面辦理變更設計、報請上訴人驗收等程序
    （見原審卷(一)第124、125），被上訴人就系爭石材備料均未
    踐行此程序，自難認為系爭承攬契約工程之追加，被上訴人
    依系爭承攬契約請求石材備料之價款，亦非可取。另按民法
    第172條規定之無因管理，係指未受委任，並無義務，而為
    他人管理事務者，本件被上訴人係依上訴人88年10月15日工
    程驗收紀錄而提供系爭石材備料，自非無因管理。被上訴人
    主張得依無因管理規定，請求上訴人給付石材備料費用，亦
    無可取。
六、綜上所述，被上訴人本於不當得利之法律關係，請求上訴人
    給付4,592,085元，及自起訴狀繕本送達翌日即91年6月19日
    起至清償日止，按年息5%計算之利息，於525,834元本息部
    分，為有理由，應予准許。逾此所為請求，為無理由，應予
    駁回。原審就超過上開應准許部分，為上訴人敗訴之判決，
    並為假執行之宣告，自有未洽。上訴意旨就此部分指摘原判
    決不當，求予廢棄改判，為有理由，應由本院予以廢棄改判
    如主文第二項所示。至於上開應准許部分，原審判命上訴人
    給付，並為假執行之宣告，核無違誤，上訴意旨，就此部分
    ，仍執陳詞，指摘原判決不當，求予廢棄，為無理由，應駁
    回其上訴。
七、本件事證已臻明確，兩造其餘攻擊防禦方法及未經援用之證
    據，經審酌後核與判決結果不生影響，爰不一一論述，附此
    敘明。
據上論結，本件上訴為一部有理由，一部無理由，依民事訴訟法
第450條、第449條第1項、第463條、第385條第1項前段、第79條
，判決如主文。
中    華    民    國    99    年    3     月    30    日
                  民事第十庭
                        審判長法  官  黃豐澤
                              法  官  吳謀焰
                              法  官  林麗玲
正本係照原本作成。
被上訴人如不服本判決，應於收受送達後20日內向本院提出上訴
書狀，其未表明上訴理由者，應於提出上訴後20日內向本院補提
理由書狀（均須按他造當事人之人數附繕本）上訴時應提出委任
律師或具有律師資格之人之委任狀；委任有律師資格者，另應附
具律師資格證書及釋明委任人與受任人有民事訴訟法第466條之1
第1項但書或第2項（詳附註）所定關係之釋明文書影本。
中    華    民    國    99    年    3     月    30    日
                              書記官  陶美玲
附註：
民事訴訟法第466條之1（第1項、第2項）：
對於第二審判決上訴，上訴人應委任律師為訴訟代理人。但上訴
人或其他法定代理人具有律師資格者，不在此限。
上訴人之配偶、三親等內之血親、二親等內之姻親，或上訴人為
法人、中央或地方機關時，其所屬專任人員具有律師資格並經法
院認為適當者，亦得為第三審訴訟代理人。

司法院資訊處製作；財團法人民間司法改革基金會備份。
